---
title: "Barplots_from_DEseq2"
author: "Yann Le Bihan"
date: "2026-03-05"
output: html_document
---

#Library
```{r setup, include=FALSE}
library(phyloseq)
library(DESeq2)
library(ggplot2)
library(dplyr) # pipe
library(viridis)

knitr::opts_chunk$set(echo = TRUE)
```

# Settings
```{r cars}
# --- Global settings ---
data_path <- "B.RDS_obj/deseq2_object2.rds"
ps_path <- "B.RDS_obj/ps_object.rds"
saving_folder <- "Graphique/Barplot/Dif_ab"
```

# Folder creation
```{r}
# --- Folder creation --
if (!dir.exists(saving_folder)) {
  dir.create(saving_folder, recursive = TRUE, showWarnings = FALSE)
  message(paste("Dossier créé :", saving_folder))
} else {
  message(paste("Le dossier existe déjà :", saving_folder))
}
```

#Import rds
```{r}
results_list <- readRDS(data_path)
ps <- readRDS(ps_path)
```

# Ajout table taxonomique pour regroupement
```{r}
tax <- as.data.frame(tax_table(ps))

# Fonction pour trouver le meilleur niveau disponible
# Si le Genre est vide, on prend la Famille, sinon l'Ordre, etc.
get_best_tax <- function(row) {
  # On remplace les NA par du texte pour pouvoir les tester
  row[is.na(row)] <- ""
  if (row["Genus"] != "") return(paste0("G:", row["Genus"]))
  if (row["Family"] != "") return(paste0("F:", row["Family"]))
  if (row["Order"] != "") return(paste0("O:", row["Order"]))
  if (row["Phylum"] != "") return(paste0("P:", row["Phylum"]))
  return("Unclassified")
}

# Appliquer la fonction
tax$Best_Taxa <- apply(tax, 1, get_best_tax)
tax_table(ps) <- tax_table(as.matrix(tax))
```


# Plot by digesteur (padj <= 0.05)
```{r pressure, echo=FALSE}
#RDS_obj 3

# 1. Préparation globale (Abondance relative)
ps_rel <- transform_sample_counts(ps, function(x) x / sum(x))
df_ps_base <- psmelt(ps_rel)

# 2. Fonction de génération de plot
plot_mosaic_digesteur <- function(df_base, ids, type_label, comp_name, d_ref, d_test) {
  
  # --- Étape 1 : Identifier le Top 10 des taxons DA les plus abondants ---
  df_da_only <- df_base %>%
    filter(OTU %in% ids) %>%
    group_by(Best_Taxa) %>%
    summarise(Total_Abundance = sum(Abundance), .groups = "drop") %>%
    arrange(desc(Total_Abundance))
  
  top_10_taxa <- head(df_da_only$Best_Taxa, 10)
  
  # --- Étape 2 : Filtrer les échantillons de la comparaison et catégoriser ---
  df_plot <- df_base %>%
    filter(Digesteur %in% c(d_ref, d_test)) %>% # Dig en variable snakemake peut etre Date 
    mutate(
      Final_Category = case_when(
        OTU %in% ids & Best_Taxa %in% top_10_taxa ~ Best_Taxa,  # Top 10 DA -> couleur
        OTU %in% ids                               ~ "Autres Significatifs",  # DA hors Top10 -> gris
        TRUE                                       ~ "Non-Significatif"       # Non DA -> noir
      ),
      Sort_Priority = case_when(
        OTU %in% ids & Best_Taxa %in% top_10_taxa  ~ 2,
        OTU %in% ids                               ~ 1,
        TRUE                                       ~ 0
      )
    ) %>%
    group_by(Sample, Digesteur, Final_Category, Sort_Priority) %>%
    summarise(Abundance = sum(Abundance), .groups = "drop")
  
  # --- Étape 3 : Palette de couleurs ---
  unique_cats   <- unique(df_plot$Final_Category)
  taxa_in_plot  <- unique_cats[!unique_cats %in% c("Autres Significatifs", "Non-Significatif")]
  
  colors_turbo <- setNames(turbo(max(length(taxa_in_plot), 1)), taxa_in_plot)
  all_colors   <- c(colors_turbo,
                    "Autres Significatifs" = "grey60",
                    "Non-Significatif"     = "grey10")
  
  # Ordre des facteurs : Non-Sig en bas, Autres DA au milieu, Top10 en haut
  level_order <- c("Non-Significatif", "Autres Significatifs", taxa_in_plot)
  df_plot <- df_plot %>%
    mutate(Final_Category = factor(Final_Category, levels = level_order))
  
  # --- Étape 4 : Plot ---
  p <- ggplot(df_plot,
              aes(x = Sample, y = Abundance, fill = Final_Category)) +
    geom_bar(stat = "identity", position = "stack", width = 0.9, color = NA) +
    scale_fill_manual(
      values = all_colors,
      breaks = c(taxa_in_plot, "Autres Significatifs", "Non-Significatif"),  # ordre légende
      name   = "Taxon"
    ) +
    facet_grid(. ~ Digesteur, scales = "free_x", space = "free_x") +
    scale_y_continuous(labels = scales::percent_format()) +
    theme_classic() +
    theme(
      axis.text.x      = element_text(angle = 90, vjust = 0.5, size = 7),
      legend.position  = "right",
      legend.text      = element_text(size = 7),
      legend.key.size  = unit(0.3, "cm"),
      legend.title     = element_text(size = 8, face = "bold"),
      strip.background = element_rect(fill = "grey90")
    ) +
    labs(
      title    = paste("Mosaïque", type_label, ":", comp_name, "— padj ≤ 0.05"),
      subtitle = paste("Comparaison :", d_test, "(Test) vs", d_ref, "(Réf)"),
      x = "Échantillons",
      y = "Abondance Relative"
    )
  
  #ggsave(
    #file.path(saving_folder, paste0("MosaicPhylo_", type_label, "_", comp_name, ".png")),
    #p, width = 10, height = 7, dpi = 300
  #)
  message("Sauvegardé : ", type_label, " — ", comp_name)
}

# 3. Boucle sur les comparaisons
for (nom_comp in names(results_list)) {
  res    <- results_list[[nom_comp]]
  d_test <- res$Test_Group[1]
  d_ref  <- res$Ref_Group[1]
  
  ids_over  <- res %>% filter(padj <= 0.05, log2FoldChange > 0) %>% pull(Contig_ID)
  ids_under <- res %>% filter(padj <= 0.05, log2FoldChange < 0) %>% pull(Contig_ID)
  
  plot_mosaic_digesteur(df_ps_base, ids_over,  "Over",  nom_comp, d_ref, d_test)
  plot_mosaic_digesteur(df_ps_base, ids_under, "Under", nom_comp, d_ref, d_test)
}

```

# Plot by date (padj <= 0.05)
```{r pressure, echo=FALSE}
#RDS_obj 2

# 1. Normalisation et préparation (Extérieur boucle)
ps_rel <- transform_sample_counts(ps, function(x) x / sum(x))
df_ps_base <- psmelt(ps_rel)

# 2. Fonction interne pour générer et sauvegarder le plot
generate_mosaic <- function(df_base, ids, type_label, comp_name, t_ref, t_act) {

  # --- Étape 1 : Identifier le Top 10 des taxons DA les plus abondants ---
  df_da_only <- df_base %>%
    filter(OTU %in% ids) %>%
    group_by(Best_Taxa) %>%
    summarise(Total_Abundance = sum(Abundance), .groups = "drop") %>%
    arrange(desc(Total_Abundance))

  top_10_taxa <- head(df_da_only$Best_Taxa, 10)

  # --- Étape 2 : Filtrer les échantillons de la comparaison et catégoriser ---
  df_plot <- df_base %>%
    filter(Date %in% c(t_ref, t_act)) %>%
    mutate(
      Final_Category = case_when(
        OTU %in% ids & Best_Taxa %in% top_10_taxa ~ Best_Taxa,       # Top 10 DA -> couleur
        OTU %in% ids                               ~ "Autres Significatifs",  # DA hors Top10 -> gris
        TRUE                                       ~ "Non-Significatif"       # Non DA -> noir
      ),
      Sort_Priority = case_when(
        OTU %in% ids & Best_Taxa %in% top_10_taxa  ~ 2,
        OTU %in% ids                               ~ 1,
        TRUE                                       ~ 0
      )
    ) %>%
    group_by(Sample, Digesteur, Date, Final_Category, Sort_Priority) %>%
    summarise(Abundance = sum(Abundance), .groups = "drop")

  # --- Étape 3 : Palette de couleurs ---
  unique_cats  <- unique(df_plot$Final_Category)
  taxa_in_plot <- unique_cats[!unique_cats %in% c("Autres Significatifs", "Non-Significatif")]

  colors_turbo <- setNames(turbo(max(length(taxa_in_plot), 1)), taxa_in_plot)
  all_colors   <- c(colors_turbo,
                    "Autres Significatifs" = "grey60",
                    "Non-Significatif"     = "grey10")

  # Ordre des facteurs : Non-Sig en bas, Autres DA au milieu, Top10 en haut
  level_order  <- c("Non-Significatif", "Autres Significatifs", taxa_in_plot)
  df_plot <- df_plot %>%
    mutate(Final_Category = factor(Final_Category, levels = level_order))

  # --- Étape 4 : Plot ---
  p <- ggplot(df_plot,
              aes(x = Sample, y = Abundance, fill = Final_Category)) +
    geom_bar(stat = "identity", position = "stack", width = 0.9, color = NA) +
    scale_fill_manual(
      values = all_colors,
      breaks = c(taxa_in_plot, "Autres Significatifs", "Non-Significatif"),
      name   = "Taxon"
    ) +
    facet_grid(. ~ Date, scales = "free_x", space = "free_x") +
    scale_y_continuous(labels = scales::percent_format()) +
    theme_classic() +
    theme(
      axis.text.x      = element_text(angle = 90, vjust = 0.5, size = 7),
      legend.position  = "right",
      legend.text      = element_text(size = 7),
      legend.key.size  = unit(0.3, "cm"),
      legend.title     = element_text(size = 8, face = "bold"),
      strip.background = element_rect(fill = "grey90")
    ) +
    guides(fill = guide_legend(ncol = 1)) +
    labs(
      title    = paste("Mosaic", type_label, ":", comp_name, "— padj ≤ 0.05"),
      subtitle = paste("Comparaison :", t_act, "(Test) vs", t_ref, "(Réf)"),
      x = "Échantillons",
      y = "Abondance Relative"
    )

  ggsave(
    file.path(saving_folder, paste0("MosaicPhyloD1_", type_label, "_", comp_name, ".png")),
    p, width = 10, height = 7, dpi = 300
  )
  message("Sauvegardé : ", type_label, " — ", comp_name)
}

# 3. Boucle unique
for (nom_comp in names(results_list)) {
  res   <- results_list[[nom_comp]]
  t_act <- res$Time_Point[1]
  t_ref <- res$Reference_Point[1]

  ids_over  <- res %>% filter(padj <= 0.05, log2FoldChange > 0) %>% pull(Contig_ID)
  ids_under <- res %>% filter(padj <= 0.05, log2FoldChange < 0) %>% pull(Contig_ID)

  generate_mosaic(df_ps_base, ids_over,  "Over",  nom_comp, t_ref, t_act)
  generate_mosaic(df_ps_base, ids_under, "Under", nom_comp, t_ref, t_act)
}
```

# Plot by date (padj <= 0.001, log2FoldChange >= 1.3)
```{r}
#RDS_obj 2

# 1. Normalisation et préparation (Extérieur boucle)
ps_rel <- transform_sample_counts(ps, function(x) x / sum(x))
df_ps_base <- psmelt(ps_rel)

# 2. Fonction interne pour générer et sauvegarder le plot
generate_mosaic <- function(df_base, ids, type_label, comp_name, t_ref, t_act) {

  # --- Étape 1 : Identifier le Top 10 des taxons DA les plus abondants ---
  df_da_only <- df_base %>%
    filter(OTU %in% ids) %>%
    group_by(Best_Taxa) %>%
    summarise(Total_Abundance = sum(Abundance), .groups = "drop") %>%
    arrange(desc(Total_Abundance))

  top_10_taxa <- head(df_da_only$Best_Taxa, 10)

  # --- Étape 2 : Filtrer les échantillons de la comparaison et catégoriser ---
  df_plot <- df_base %>%
    filter(Date %in% c(t_ref, t_act)) %>%
    mutate(
      Final_Category = case_when(
        OTU %in% ids & Best_Taxa %in% top_10_taxa ~ Best_Taxa,       # Top 10 DA -> couleur
        OTU %in% ids                               ~ "Autres Significatifs",  # DA hors Top10 -> gris
        TRUE                                       ~ "Non-Significatif"       # Non DA -> noir
      ),
      Sort_Priority = case_when(
        OTU %in% ids & Best_Taxa %in% top_10_taxa  ~ 2,
        OTU %in% ids                               ~ 1,
        TRUE                                       ~ 0
      )
    ) %>%
    group_by(Sample, Digesteur, Date, Final_Category, Sort_Priority) %>%
    summarise(Abundance = sum(Abundance), .groups = "drop")

  # --- Étape 3 : Palette de couleurs ---
  unique_cats  <- unique(df_plot$Final_Category)
  taxa_in_plot <- unique_cats[!unique_cats %in% c("Autres Significatifs", "Non-Significatif")]

  colors_turbo <- setNames(turbo(max(length(taxa_in_plot), 1)), taxa_in_plot)
  all_colors   <- c(colors_turbo,
                    "Autres Significatifs" = "grey60",
                    "Non-Significatif"     = "grey10")

  # Ordre des facteurs : Non-Sig en bas, Autres DA au milieu, Top10 en haut
  level_order  <- c("Non-Significatif", "Autres Significatifs", taxa_in_plot)
  df_plot <- df_plot %>%
    mutate(Final_Category = factor(Final_Category, levels = level_order))

  # --- Étape 4 : Plot ---
  p <- ggplot(df_plot,
              aes(x = Sample, y = Abundance, fill = Final_Category)) +
    geom_bar(stat = "identity", position = "stack", width = 0.9, color = NA) +
    scale_fill_manual(
      values = all_colors,
      breaks = c(taxa_in_plot, "Autres Significatifs", "Non-Significatif"),
      name   = "Taxon"
    ) +
    facet_grid(. ~ Date, scales = "free_x", space = "free_x") +
    scale_y_continuous(labels = scales::percent_format()) +
    theme_classic() +
    theme(
      axis.text.x      = element_text(angle = 90, vjust = 0.5, size = 7),
      legend.position  = "right",
      legend.text      = element_text(size = 7),
      legend.key.size  = unit(0.3, "cm"),
      legend.title     = element_text(size = 8, face = "bold"),
      strip.background = element_rect(fill = "grey90")
    ) +
    guides(fill = guide_legend(ncol = 1)) +
    labs(
      title    = paste("Mosaic", type_label, ":", comp_name, "— padj ≤ 0.001"),
      subtitle = paste("Comparaison :", t_act, "(Test) vs", t_ref, "(Réf)"),
      x = "Échantillons",
      y = "Abondance Relative"
    )

  ggsave(
    file.path(saving_folder, paste0("MosaicPhyloD2_", type_label, "_", comp_name, ".png")),
    p, width = 10, height = 7, dpi = 300
  )
  message("Sauvegardé : ", type_label, " — ", comp_name)
}

# 3. Boucle unique
for (nom_comp in names(results_list)) {
  res   <- results_list[[nom_comp]]
  t_act <- res$Time_Point[1]
  t_ref <- res$Reference_Point[1]

  ids_over  <- res %>% filter(padj <= 0.001, log2FoldChange >= 1.3) %>% pull(Contig_ID)
  ids_under <- res %>% filter(padj <= 0.001, log2FoldChange <= -1.3) %>% pull(Contig_ID)

  generate_mosaic(df_ps_base, ids_over,  "Over",  nom_comp, t_ref, t_act)
  generate_mosaic(df_ps_base, ids_under, "Under", nom_comp, t_ref, t_act)
}
```

# Brouillon gemini | Plot by date (padj <= 0.001, log2FoldChange >= 1.3)
```{r pressure, echo=FALSE}
#RDS_obj 2

# 1. Normalisation et préparation (Extérieur boucle)
ps_rel <- transform_sample_counts(ps, function(x) x / sum(x))
df_ps_base <- psmelt(ps_rel)

# 2. Fonction interne pour générer et sauvegarder le plot
generate_mosaic <- function(df_base, ids, type_label, comp_name, t_ref, t_act) {
  #if(length(ids) == 0) return(message("Saut : Aucun ", type_label, " pour ", comp_name))
  
    # 1. Identifier les TAXONS qui contiennent au moins un contig significatif 
  # Si regroupement phylo, commenter mutate au dessus
  taxons_signifs <- df_base %>%
    filter(OTU %in% ids) %>%
    pull(Best_Taxa) %>%
    unique()
  
  df_plot <- df_base %>%
    filter(Date %in% c(t_ref, t_act)) %>%
#    mutate(Color_ID = ifelse(OTU %in% ids, OTU, NA),
#           Sort_Priority = ifelse(OTU %in% ids, 1, 0)
#    )
  group_by(Sample, Digesteur, Date, Best_Taxa) %>%
    summarise(Abundance = sum(Abundance), .groups = "drop") %>%
    mutate(Color_Group = ifelse(Best_Taxa %in% taxons_signifs, Best_Taxa, NA),
          Sort_Priority = ifelse(Best_Taxa %in% taxons_signifs, 1, 0)
    ) %>%
    arrange(Sort_Priority, Abundance)

  p <- ggplot(df_plot %>% arrange(Sort_Priority, Abundance),
              aes(x = Sample, y = Abundance, fill = Color_Group, group = Sort_Priority)) +
    geom_bar(stat = "identity", position = "stack", width = 0.9, color = NA) +
    scale_fill_viridis_d(na.value = "grey20", option = "turbo") +
    facet_grid(. ~ Date, scales = "free_x", space = "free_x") +
    theme_classic() +
    theme(axis.text.x = element_text(angle = 90, vjust = 0.5, size = 7),
      legend.position = "right",
      legend.text = element_text(size = 7),
      legend.key.size = unit(0.3, "cm"),
      legend.title = element_text(size = 8, face = "bold"),
          panel.grid = element_blank(),
          strip.background = element_rect(fill = "grey90")) +
    guides(fill = guide_legend(ncol = 2)) +
    labs(title = paste("Mosaic", type_label, ":", comp_name, "padj <= 0.001"), y = "Abondance Relative")

  ggsave(file.path(saving_folder, paste0("MosaicPhyloD2_", type_label, "_", comp_name, ".png")), p, width = 10, height = 7)
}

# 3. Boucle unique
for (nom_comp in names(results_list)) {
  res <- results_list[[nom_comp]]
  t_act <- res$Time_Point[1]
  t_ref <- res$Reference_Point[1]
  
  # Filtration rigoureuse (vérifie que Contig_ID correspond bien aux OTU de ton phyloseq)
  ids_over  <- res %>% filter(padj <= 0.001, log2FoldChange >= 1.3) %>% pull(Contig_ID)
  ids_under <- res %>% filter(padj <= 0.001, log2FoldChange <= -1.3) %>% pull(Contig_ID)

  # Génération des deux types de plots
  generate_mosaic(df_ps_base, ids_over, "Over", nom_comp, t_ref, t_act)
  generate_mosaic(df_ps_base, ids_under, "Under", nom_comp, t_ref, t_act)
}
```